臺灣彰化地方法院民事判決
111年度重訴字第7號
原      告  林字灃  
            林正芳  
            林佩兪  
共      同
訴訟代理人  蕭博仁律師
            簡詩展律師
被      告  巫沛勲  
兼  法  定
代  理  人  楊氏姮  
            賴志德  
            巫首駿  
            巫怡慧  
            林宜臻  
            巫柏儒  
            巫柏錞  
            巫正益  

            朱恭鈿  
上列當事人間請求拆屋還地等事件，本院於民國111年12月1日言
詞辯論終結，判決如下：
    主      文
被告應將坐落彰化縣○○鄉○○○段00地號土地上如附圖編號A所示建
物拆除，將所占用土地返還原告。
被告楊氏姮應將前項土地上如附圖編號B所示網室、編號C所示工
寮、編號D所示芭樂樹移除，將前項土地除如附圖編號A所示建物
坐落基地以外部分全部返還原告，並將坐落彰化縣○○鄉○○○段0○0
地號土地全部返還原告。
被告楊氏姮應給付原告新臺幣86,083元及自民國111年1月21日起
至清償日止，按年息百分之5計算之利息。
被告楊氏姮應自民國111年1月21日起至返還第1項、第2項土地時
止，按月給付原告新臺幣1,994元。
原告其餘之訴駁回。
訴訟費用由被告依如附表所示比例負擔百分之2.3，其餘百分之9
7.7由被告楊氏姮負擔。
本判決第1項於原告以新臺幣111,670元供擔保後，得假執行。但
被告如以新臺幣335,010元預供擔保，得免為假執行。
本判決第2項、第3項於原告以新臺幣4,649,240元為被告楊氏姮
供擔保後，得假執行。但被告楊氏姮如以新臺幣13,947,720元預
供擔保，得免為假執行。
本判決第4項於每期到期後得假執行。但被告楊氏姮如以每期各
新臺幣1,994元預供擔保，得免為假執行。
原告其餘假執行之聲請駁回。
    事實及理由
一、被告巫柏錞、巫柏儒、賴志德、朱恭鈿經合法通知，均未於
    最後言詞辯論期日到場，核無民事訴訟法第386條所列各款
    事由，爰依原告聲請，由其一造辯論而為判決。
二、原告主張：
（一）原告與被告楊氏姮於民國102年6月27日簽訂農業用地租賃
      契約書，約定原告將坐落彰化縣○○鄉○○○段○○○○0○0○00地
      號土地（下稱系爭土地）出租予被告楊氏姮，租期自102
      年7月1日至108年12月31日，每年租金新臺幣（下同）29,
      420元（下稱系爭租約）。系爭租約因租期屆滿，自109年
      1月1日起消滅，惟被告楊氏姮仍繼續占有使用系爭土地。
      14地號土地上如附圖編號A所示建物（下稱A建物）為全體
      被告共有，如附圖編號B所示網室、編號C所示工寮、編號
      D所示芭樂樹（下合稱BCD地上物）則為被告楊氏姮所有。
      系爭租約已消滅，被告所有A建物及被告楊氏姮所有BCD地
      上物無權占有14地號土地，應予拆除，被告應將A建物坐
      落基地（下稱A基地）返還原告，被告楊氏姮併應將系爭
      土地其他部分全部返還原告。
（二）被告楊氏姮尚未給付108年度租金29,420元，且依系爭租
      約第4條約定，被告楊氏姮另需給付逾期違約金8,826元。
      又被告楊氏姮無權占有系爭土地，受有相當於租金之不當
      得利，爰請求109年、110年每年以29,420元計算之不當得
      利及遲延利息，及自起訴狀繕本送達被告楊氏姮翌日起至
      返還系爭土地時止，相當於租金之不當得利。
（三）爰依民法第455條、第767條第1項前段、中段、第179條規
      定、租賃契約第4條約定，提起本件訴訟。並聲明：1.被
      告應將A建物拆除，將A基地返還原告。2.被告楊氏姮應將
      BCD地上物移除，將14地號土地除A基地以外部分全部返還
      原告，並將3、8地號土地全部返還原告。3.被告楊氏姮應
      給付原告97,086元及自起訴狀繕本送達翌日起至清償日止
      ，按年息百分之5計算之利息。4.被告楊氏姮應自起訴狀
      繕本送達翌日起至返還系爭土地時止，按月給付原告2,45
      2元。5.願供擔保，請准宣告假執行。
三、被告方面：
（一）被告楊氏姮、巫沛勲略以：系爭租約自109年1月1日起消
      滅。被告楊氏姮曾與原告調解，並簽訂調解書或買賣契約
      書，且被告楊氏姮已給付價金100,000元或150,000元予原
      告等語，資為抗辯。
（二）被告林宜臻、巫正益、巫怡慧、巫首駿則以：對於原告請
      求拆除A建物無意見，A建物現由被告楊氏姮使用，如被告
      楊氏姮認為可拆除，其亦無意見等語，資為抗辯。
（三）被告朱恭鈿未於最後言詞辯論期日到場，據其先前到場陳
      述同被告林宜臻、巫正益、巫怡慧、巫首駿。
（四）並均聲明：1.原告之訴及假執行之聲請均駁回。2.如受不
      利判決，願供擔保，請准宣告免為假執行。
（五）其餘被告經合法通知，均未於言詞辯論期日到場，亦未提
      出書狀作何聲明或陳述。
四、兩造不爭執事實（見本院卷第352頁至第353頁）：
（一）原告與被告楊氏姮於102年6月27日簽訂如原證1所示農業
      用地租賃契約書，約定原告將系爭土地出租予被告楊氏姮
      ，租期自102年7月1日至108年12月31日，每年租金29,420
      元（即系爭租約）。
（二）系爭租約因租期屆滿，自109年1月1日起消滅。
（三）被告楊氏姮未給付108年度租金29,420元。
（四）14地號土地上A建物為全體被告共有，BCD地上物均為被告
      楊氏姮所有。
五、本件爭點應為：
（一）原告依民法第767條第1項前段、中段、第455條規定，請
      求被告拆除A建物、返還A基地、被告楊氏姮移除BCD地上
      物，返還系爭土地除A基地以外其他部分，有無理由？
（二）原告依系爭租約第4條約定，請求被告楊氏姮給付108年租
      金29,420元、違約金8,826元，有無理由？
（三）原告依民法第179條規定，請求被告楊氏姮返還相當於租
      金之不當得利，有無理由？如有理由，原告得請求給付金
      額若干？
六、得心證之理由：
（一）原告依民法第767條第1項前段、中段、第455條規定，請
      求被告拆除A建物、返還A基地、被告楊氏姮移除BCD地上
      物，返還系爭土地除A基地以外其他部分，有無理由？
　　1.按承租人於租賃關係終止後，應返還租賃物；租賃物有生
      產力者，並應保持其生產狀態，返還出租人。所有人對於
      無權占有或侵奪其所有物者，得請求返還之。對於妨害其
      所有權者，得請求除去之。民法第455條、第767條第1項
      前段、中段定有明文。又以無權占有為原因，請求返還所
      有物者，占有人對所有權存在事實無爭執，而僅以非無權
      占有為抗辯者，所有人對其所有物被無權占有事實無舉證
      責任，應由占有人就其取得占有係有正當權源之事實證明
      之。
　　2.經查，A建物房屋稅納義務人登記為訴外人巫明連、巫正
      興、被告賴志德、巫首駿、巫怡慧、巫正益、朱恭鈿等人
      ，應有部分如附表所示乙情，有彰化縣地方稅務局員林分
      局111年3月10日彰稅員分二字第1116202422號函附房屋稅
      籍紀錄表在卷可稽（見本院卷第91頁至第94頁）；巫明連
      已於108年9月24日死亡，其全體繼承人為被告楊氏姮、巫
      沛勲，巫正興於106年5月15日死亡，其全體繼承人為被告
      林宜臻、巫柏錞、巫柏儒等情，亦有戶籍資料在卷可佐（
      見本院卷第113頁至第115頁、第119頁至第123頁），本件
      被告亦不爭執其為A建物共有人，自堪認定。
　　3.被告楊氏姮抗辯其曾與原告調解，並簽訂調解書或買賣契
      約書，且其已給付價金100,000元或150,000元予原告等語
      ，為原告所否認，而被告楊氏姮就此未舉證以實其說，自
      難採信。又被告楊氏姮不爭執系爭租約自109年1月1日起
      業已消滅，本件其他被告則未主張A建物占有使用A基地有
      何法律上權源，則原告依民法第767條第1項前段、中段、
      第455條規定，請求被告拆除A建物、返還A基地、被告楊
      氏姮移除BCD地上物，返還系爭土地除A基地以外其他部分
      ，核屬有據，應予准許。
（二）原告依系爭租約第4條約定，請求被告楊氏姮給付108年租
      金29,420元、違約金8,826元，有無理由？
　　　經查，系爭租約第2條約定系爭土地年租金總額29,420元
      ，第4條約定：「一、租金總額如第二條標示。於簽約日
      時繳納第一年份全年租金，之後每年一月三十一日前支付
      下一年度全年租金。」、「三、租金逾前款期限補繳時，
      依下列標準加收違約金：（一）逾期繳納未滿一個月者，
      照欠額加收百分之五。（二）逾期繳納超過一個月以上者
      ，每逾一個月，照欠額加收百分之十，最高不得超過欠額
      百分之三十。」等情，有農業用地租賃契約書在卷可按（
      見本院卷第17頁至第25頁），被告楊氏姮對此亦不爭執，
      堪信屬實。本件被告楊氏姮不爭執其未給付108年度租金2
      9,420元，迄本件言詞辯論終結時止，已積欠租金超過3年
      11月，則原告依系爭租約第4條約定，請求給付108年度租
      金29,420元，及依欠額百分之30計算之違約金8,826元（
      計算式：欠額29,420元×30%=8,826元），自應准許。
（三）原告依民法第179條規定，請求被告楊氏姮返還相當於租
      金之不當得利，有無理由？如有理由，原告得請求給付金
      額若干？
　　1.按無法律上之原因而受利益，致他人受損害者，應返還其
      利益。雖有法律上之原因，而其後已不存在者，亦同。民
      法第179條定有明文。又無權占有他人土地，依社會通常
      觀念，可獲得相當於租金之不當得利，所有人自得請求返
      還。經查，系爭租約於108年12月31日因租期屆滿，自109
      年1月1日起消滅，已如前述，被告繼續無權占有A基地、
      被告楊氏姮繼續無權占有系爭土地除A基地以外部分，無
      法律上原因受有相當於租金之利益，致原告受有無法使用
      系爭土地之損害，二者間有直接因果關係，自應返還。從
      而，原告請求被告楊氏姮返還自109年1月1日起至返還系
      爭土地時止，相當於租金之不當得利，即應准許。
　　2.按土地法第110條規定，地租不得超過法定地價百分之8。
      同法第148條規定，法定地價係指土地所有權人依法申報
      之地價。又此項租金數額，應以申報地價為基礎，斟酌基
      地位置、工商繁榮程度、占用人利用土地經濟價值等因素
      定之，非必達法定地價百分之8之最高額。茲審酌系爭土
      地位在彰化縣二水鄉，僅有14地號土地西北側部分臨員集
      路，周遭多為農地及山坡地，僅有零星住宅等情，有國土
      測繪圖資服務雲、Google地圖列印結果在卷可查（見本院
      卷第67頁至第73頁），可見系爭土地交通非位在交通便利
      、工商繁榮之處，其上除A建物外均為農業使用或未使用
      ，開發程度甚低，再審酌系爭租約約定每年租金29,420元
      等因素，認被告楊氏姮應返還相當於租金之不當得利，應
      以系爭土地法定地價百分之1計算為適當。
　　3.本件系爭土地現有被告所有A建物無權占有A基地，及由被
      告楊氏姮無權占有其他部分，而被告楊氏姮與被告巫沛勲
      係因繼承公同共有A建物應有部分5分之1，依民法第1153
      條規定對原告應負返還不當得利連帶債務，原告依民法第
      273條規定，得對被告楊氏姮請求此部分全部給付，故原
      告就A基地部分得請求被告楊氏姮返還5分之1相當於租金
      之不當得利。從而，原告得請求被告楊氏姮返還相當於租
      金為47,837元及自111年1月21日起至返還系爭土地時止，
      按月給付1,994元（詳見下表）。
編號 請求土地範圍 請求時間範圍    109、110年 起訴狀繕本送達翌日起至返還系爭土地時止按月給付金額 1 A基地 223.34平方公尺×每平方公尺256元×年息1%×1/5×2年=229元 223.34平方公尺×每平方公尺256元×年息1%×1/5×1/12=10元 2 A基地以外其他部分 9298.48平方公尺×每平方公尺256元×年息1%×2年=47,608元 9298.48平方公尺×每平方公尺256元×年息1%×1/12=1,984元 合計  229元+47,608元=47,837元 10元+1,984元=1,994元 備註：1.系爭土地109年申報地價每平方公尺256元（見本院卷第29頁至第39頁土地登記謄本）。2.計算式小數點以下均四捨五入。3.起訴狀繕本於111年1月20日送達被告楊氏姮（見本院卷第55頁送達證書）。    
（四）本件原告依系爭租約第4條約定、民法第179條規定，請求
      被告楊氏姮給付租金、違約金及返還相當於租金之不當得
      利，為無確定期限且未另為約定利率之債務，本件起訴狀
      繕本於111年1月20日送達被告楊氏姮，已如前述，則原告
      就此部分請求自111年1月21日起算至清償日止，按年息百
      分之5計算之遲延利息，合於民法第229條第2項、第233條
      第1項前段、第203條規定，亦應准許。
七、綜上所述，原告依民法第767條第1項前段、中段、第455條
    規定，請求被告拆除A建物、返還A基地、被告楊氏姮移除BC
    D地上物，返還系爭土地除A基地以外其他部分，並依系爭租
    約第4條約定、民法第179條規定，請求被告楊氏姮給付86,0
    83元及自111年1月21日起至清償日止，按年息百分之5計算
    之利息，及自111年1月21日起至返還系爭土地時止，按月給
    付原告1,994元，為有理由，應予准許。逾此範圍之請求，
    則無理由，應予駁回。
八、假執行之宣告：原告陳明願供擔保，聲請宣告假執行，合於
    法律規定，爰酌定相當擔保金額宣告之（原告就請求被告楊
    氏姮返還自111年1月21日起至返還系爭土地時止相當於租金
    之不當得利，所命各期給付金額未逾500,000元，爰依民事
    訴訟法第389條第1項第5款規定，依職權宣告假執行）。被
    告陳明願供擔保，請准宣告免為假執行，亦合於法律規定，
    爰酌定相當擔保金額宣告之。原告就敗訴部分陳明願供擔保
    聲請宣告假執行，因訴之駁回而失所依據，應併予駁回。
九、本件事證已臻明確，兩造其餘攻擊防禦方法及證據，核與判
    決結果不生影響，爰不一一論列，併此敘明。
十、訴訟費用負擔之依據：民事訴訟法第85條第2項。
中　　華　　民　　國　　111 　年　　12　　月　　22　　日
                  民事第一庭    法  官  歐家佑
以上正本係照原本作成。
如不服本判決，須於判決送達後20日內向本院提出上訴狀。(須
按他造當事人之人數附繕本)。如委任律師提起上訴者，應一併
繳納上訴審裁判費。
中　　華　　民　　國　　111 　年　　12　　月　　22　　日
　　　　　　　　　　　　　　　　書記官  黃明慧
附表    編號 被告 A建物 應有部分 訴訟費用2.3% 部分負擔比例 1 （巫明連繼承人） 楊氏姮、巫沛勲 公同共有 20000/100000 連帶負擔1/5 2 賴志德 1/15 1/15 3 巫首駿 1/15 1/15 4 巫怡慧 1/15 1/15 5 （巫正興繼承人） 林宜臻、巫柏錞、巫柏儒 公同共有 20000/10000 連帶負擔1/5 6 巫正益 20000/100000 1/5 7 朱恭鈿 20000/100000 1/5